【裁判字號】    99,易,637
【裁判日期】    991217
【裁判案由】    重利
【裁判全文】
臺灣雲林地方法院刑事判決               99年度易字第637號
公  訴  人  臺灣雲林地方法院檢察署檢察官
被      告  楊評貴
選任辯護人  吳宏輝律師
上列被告因重利案件，經檢察官提起公訴（98年度偵字第5939號
），被告於準備程序中就被訴事實為有罪之陳述，經本院合議庭
裁定由受命法官獨任進行簡式審判程序，並判決如下：
    主  文
楊評貴所犯罪名及處罰詳如附表一「所犯罪名及科刑」欄所示。
應執行有期徒刑陸月，如易科罰金以新臺幣壹仟元折算壹日，扣
案如附表二編號(一)及(六)所示之物均沒收。
    事  實
ㄧ、楊評貴基於乘他人急迫貸以金錢，而取得與原本顯不相當重
    利之各別犯意，自民國98年3 月間迄同年7 月7 日為警查獲
    時止，以在路旁看板、報紙或求才令之分類廣告上刊登借款
    廣告或以手機發送借款簡訊等方式，趁附表ㄧ所示之人急需
    資金週轉、急迫之際，於附表ㄧ所示之時間、地點，貸予如
    附表ㄧ所示之金錢，約定以如附表ㄧ所示之計息方式後，並
    以預扣第1 期利息之方式出借款項，而取得與原本顯不相當
    之利息。嗣因法務部調查局嘉義市調查站向本院聲請搜索票
    ，前往楊評貴位於雲林縣水林鄉蕃薯村蕃薯厝100 號之住處
    搜索，扣得如附表二所示之物，始循線查知上情。
二、案經法務部調查局嘉義市調查站報告臺灣雲林地方法院檢察
    署檢察官偵查起訴。
    理  由
ㄧ、程序部分：
    本案被告楊評貴所犯之罪，係死刑、無期徒刑、最輕本刑為
    3 年以上有期徒刑以外之罪，其於準備程序就前揭被訴事實
    為有罪之陳述，經受命法官告知簡式審判程序之旨，並聽取
    其與公訴人之意見後，本院合議庭裁定由受命法官獨任進行
    簡式審判程序，是本案之證據調查，依刑事訴訟法第273 條
    之2 規定，不受同法第159 條第1 項、第161 條之2 、第16
    1 條之3 、第163 條之1 及第164 條至第170 條規定之限制
    ，合先敘明。
二、認定犯罪事實所憑之證據及其認定之理由：
    上揭犯罪事實，業據被告楊評貴於本院審理中坦承不諱（見
    本院卷第58頁、第62頁背面），並有如附表一證據及出處欄
    所列各項證據，以及扣案之教戰守則32張、客戶資料光碟1
    片暨其內印資料1 份在卷可佐（偵卷第24頁、第79頁至第95
    頁、第148 頁至第190 頁），足認被告具任意性之自白與事
    實相符，堪以採信。本案事證明確，被告上揭犯行均堪認定
    ，皆應予依法論科。
三、論罪科刑之理由：：
（一) 核被告附表一編號(一)至(八)之所為，均係犯刑法第344 條之
      重利罪。又刑法於94年2 月2 日修正公布，刪除第56條所
      定連續犯之規定，自95年7 月1 日施行；而所謂集合犯係
      指犯罪構成要件之行為，依其本質、犯罪目的或社會常態
      觀之，常具有反覆、繼續為之之特性，此等反覆實行之行
      為，於自然意義上雖係數行為，但依社會通念，法律上應
      僅為一總括之評價，法律乃將之規定為一獨立之犯罪類型
      ，而為包括一罪，故犯罪是否為包括一罪之集合犯，客觀
      上應斟酌其法律規定文字之本來意涵、實現該犯罪目的之
      必要手段、社會生活經驗中該犯罪實行常態及社會通念等
      ，主觀上則視其是否出於行為人之一次決意，並秉持刑罰
      公平原則，加以判斷；對於集合犯之觀念，於判斷時不能
      無限擴張，除仍應受社會通念之支配外，尤應注意其公平
      性、合理性，使與經驗法則、論理法則及比例原則相適合
      ，否則即與上揭修法精神不符（最高法院98年度臺上字第
      1970號、98年度臺上字第1267號判決意旨參照）。觀諸刑
      法重利罪所定之構成要件文義，實無從認定立法者本即預
      定該犯罪之本質，必有數個同種類行為反覆實行之集合犯
      行；且被告所為如附表一編號(一)至(八)之各次重利犯行，時
      間上間隔數日不等，另依附表一被害人之證述，被告均係
      於各被害人急需金錢之際，與其等各別商定借款金額、利
      息計算方式後，始交付款項，應認被告如附表一所示之8
      次重利犯行，均犯意各別，行為互殊，應予分論併罰，是
      被告之辯護人辯稱被告放款給莊金乎、毛建翔、何警盛、
      吳文佳、康晉豪、胡樺、吳東寅及沈俊明等8 人之重利
      行為具反覆性，屬於接續犯應以包括一罪論處云云，尚不
      足採，附此敘明。
（二）本院審酌被告無前科紀錄，有臺灣高等法院被告前案紀錄
      表在卷可考，素行良好，然其利用他人急迫之際而牟取厚
      利，對他人及社會私經濟秩序所造成之損害程度非輕，惟
      考量其本案所貸出之金額均不高，所收重利非多，暨其犯
      後供認犯行之態度、手段、實際獲取之利息多寡以及迄今
      未與被害人達成和解等一切情狀，並參酌公訴人求處被告
      應執行有期徒刑6 月之意見，分別量處如主文所示之刑，
      並均諭知易科罰金之折算標準，再定其應執行之刑，及諭
      知易科罰金之折算標準，以示懲儆。
（三）沒收部分：
    1.附表二編號(一)之教戰守則共32頁及編號(六)客戶資料光碟1
      片，均係被告所有，且係用以犯本案重利犯行之物，業據
      被告供陳在卷（見偵卷第139 頁；本院卷第64頁背面、第
      65頁背面），自應依刑法第38條第1 項第2 款之規定於被
      告所犯各罪所處主刑項下併予宣告沒收。
    2.另「身分證影本等物，若係供作質押之用，則被告取得該
      等物品，僅供作清償借款本息擔保之用，如借款人嗣後清
      償借款本息，被告仍須將該等物品返還於借款人，自難認
      該等犯罪所得之物屬於被告所有而應予沒收」（最高法院
      92年度臺上字第2923號判決意旨參照）；是扣案如附表二
      編號(五)之資料中有關吳文佳之身分證影本，依前開所述，
      非屬被告所有，自不得予以沒收。
    3.至其餘附表二編號(二)至(五)、(七)至(八)所示之物，均無其他積
      極證據可資證明係其供犯罪所用之物，故均不為沒收之諭
      知。
據上論斷，應依刑事訴訟法第273 條之1 第1 項、第299 條第1
項前段，刑法第344 條、第41條第1 項前段、第38條第1 項第2
款、第51條第5 款、第9 款，刑法施行法第1 條之1 第1 項、第
2 項前段，判決如主文。
本案經檢察官陳宜君到庭執行職務。
中    華    民    國    99    年    12    月    17    日
                  刑事第二庭    法  官  周欣怡
以上正本證明與原本無異。
如不服本判決應於收受判決後10日內向本院提出上訴書狀，並應
敘述具體理由；其未敘述上訴理由者，應於上訴期間屆滿後20日
內向本院補提理由書（均須按他造當事人之人數附繕本）。「切
勿逕送上級法院」。
                                書記官  林惠鳳
中    華    民    國    99    年    12    月    20    日
附錄本案論罪科刑法條全文：
刑法第344 條
乘他人急迫、輕率或無經驗貸以金錢或其他物品，而取得與原本
顯不相當之重利者，處 1 年以下有期徒刑、拘役或科或併科 1
千元以下罰金。
【附表ㄧ】
┌──┬────┬──┬───┬──┬─────────┬────┬─────────┬───────┐
│編號│借款時間│地點│借款人│訊息│借貸金額與計息方式│約定借款│證據及出處        │所犯罪名及科刑│
│    │        │    │      │來源│                  │擔保物  │                  │              │
│    │        │    │      │    │                  │        │                  │              │
│    │        │    │      │    │                  │        │                  │              │
├──┼────┼──┼───┼──┼─────────┼────┼─────────┼───────┤
│ (一) │98年3 月│嘉義│莊金乎│路旁│莊金乎向自稱「楊先│身分證正│1.證人莊金乎於98年│楊評貴乘他人急│
│    │25日    │市北│      │小廣│生」或「賴先生」之│本及面額│  12月25日之偵訊筆│迫貸以金錢，而│
│    │        │港路│      │告  │楊評貴借款新臺幣（│3 萬元之│  錄（偵卷第42頁至│取得與原本顯不│
│    │        │某處│      │    │下同）2 萬元，約定│本票。  │  第43頁）。      │相當之重利，處│
│    │        │    │      │    │每10天計息1 次，每│        │2.扣案客戶資料光碟│有期徒刑貳月，│
│    │        │    │      │    │萬元利息900 元，預│        │  內列印資料（見偵│如易科罰金以新│
│    │        │    │      │    │扣第一期利息1,800 │        │  卷第153 頁、第15│臺幣壹仟元折算│
│    │        │    │      │    │元，實拿18,200元。│        │  5 頁、第157 頁、│壹日，扣案如附│
│    │        │    │      │    │利息支付方式，或在│        │  第160 頁、第162 │表二編號(一)及(六)│
│    │        │    │      │    │嘉義市面交，或以無│        │  頁、第168 頁、第│所示之物均沒收│
│    │        │    │      │    │褶存款的方式，將錢│        │  180 頁）。      │。            │
│    │        │    │      │    │存入對方提供的帳戶│        │                  │              │
│    │        │    │      │    │內繳交。莊金乎共支│        │                  │              │
│    │        │    │      │    │付5 期利息始付清，│        │                  │              │
│    │        │    │      │    │共支付利息9 千元。│        │                  │              │
│    │        │    │      │    │                  │        │                  │              │
│    │        │    │      │    │                  │        │                  │              │
├──┼────┼──┼───┼──┼─────────┼────┼─────────┼───────┤
│ (二) │98年3 月│嘉義│毛建翔│自由│毛建翔向自稱「小王│身分證正│1.證人毛建翔於98年│楊評貴乘他人急│
│    │27日    │縣大│      │時報│」之楊評貴借款2 萬│本、面額│  12月25日之偵訊筆│迫貸以金錢，而│
│    │        │林鄉│      │或求│元，約定每10天計息│2 萬元本│  錄（偵卷第41頁）│取得與原本顯不│
│    │        │某處│      │才令│1 次，每萬元利息1 │票。    │  。              │相當之重利，處│
│    │        │    │      │廣告│千元，預扣利息第一│        │2.扣案客戶資料光碟│有期徒刑貳月，│
│    │        │    │      │    │期利息2 千元，實拿│        │  內列印資料（見偵│如易科罰金以新│
│    │        │    │      │    │18,000元。後與楊評│        │  卷第153 頁、第15│臺幣壹仟元折算│
│    │        │    │      │    │貴相約在嘉義縣大林│        │  5 頁、第158 頁、│壹日，扣案如附│
│    │        │    │      │    │鄉某處還款，其總計│        │  第160 頁、第162 │表二編號(一)及(六)│
│    │        │    │      │    │繳交5 期利息1 萬元│        │  頁、第169 頁、第│所示之物均沒收│
│    │        │    │      │    │始付清。          │        │  178 頁）。      │。            │
│    │        │    │      │    │                  │        │                  │              │
│    │        │    │      │    │                  │        │                  │              │
├──┼────┼──┼───┼──┼─────────┼────┼─────────┼───────┤
│ (三) │98年3 月│何警│何警盛│接獲│被告自稱「陳仔」。│身分證或│1.證人何警盛於98年│楊評貴乘他人急│
│    │30日    │盛位│      │放款│何警盛向其借款3 萬│健保卡正│  7 月30日之警詢筆│迫貸以金錢，而│
│    │        │於嘉│      │業者│元，利息每萬元每期│本。    │  錄（調查站卷第26│取得與原本顯不│
│    │        │義縣│      │廣告│500 元，每10天計息│        │  頁至第28頁背面）│相當之重利，處│
│    │        │民雄│      │簡訊│1 次，每萬元利息1 │        │  。              │有期徒刑貳月，│
│    │        │鄉之│      │。  │千元。每10天後，楊│        │2.扣案客戶資料光碟│如易科罰金以新│
│    │        │住處│      │    │評貴均會親自開車到│        │  列印資料（見偵卷│臺幣壹仟元折算│
│    │        │    │      │    │伊住處收取利息，何│        │  第154頁、第156頁│壹日，扣案如附│
│    │        │    │      │    │警盛共支付4 期利息│        │  、第159 頁、第16│表二編號(一)及(六)│
│    │        │    │      │    │始付清。          │        │  1 頁、第169 頁、│所示之物均沒收│
│    │        │    │      │    │                  │        │  第181 頁）。    │。            │
│    │        │    │      │    │                  │        │                  │              │
│    │        │    │      │    │                  │        │                  │              │
├──┼────┼──┼───┼──┼─────────┼────┼─────────┼───────┤
│ (四) │98年4 月│雲林│吳文佳│雲林│吳文佳向自稱「陳仔│吳文佳花│1.證人吳文佳於98年│楊評貴乘他人急│
│    │7 日    │縣東│      │縣麥│」之楊評貴借款2 萬│旗銀行麥│  7 月29日之警詢筆│迫貸以金錢，而│
│    │        │西向│      │寮鄉│元，由楊評貴預扣半│寮分行帳│  錄（調查站卷第18│取得與原本顯不│
│    │        │快速│      │道路│個月利息4 千元，及│戶提款卡│  頁至第19頁背面）│相當之重利，處│
│    │        │道路│      │旁廣│手續費500 元，吳文│及身分證│  。              │有期徒刑月，│
│    │        │虎尾│      │告看│佳實拿15,500元。借│正本。  │2.扣案客戶資料光碟│如易科罰金以新│
│    │        │交流│      │板所│款14日後，楊評貴先│        │  內列印資料（見偵│臺幣壹仟元折算│
│    │        │道下│      │載08│來電詢問吳文佳欲還│        │  卷第156 頁、第15│壹日，扣案如附│
│    │        │    │      │5005│款數目後，翌日再自│        │  9 頁、第169 頁、│表二編號(一)及(六)│
│    │        │    │      │0 號│行以吳文佳所交付之│        │  第182 頁）。    │所示之物均沒收│
│    │        │    │      │電話│提款卡提領吳文佳帳│        │3.證人吳文佳花旗銀│。            │
│    │        │    │      │    │戶之款項。每半個月│        │  行麥寮分行帳戶歷│              │
│    │        │    │      │    │自行提領4 千元利息│        │  史交易明細1 份（│              │
│    │        │    │      │    │，總計4 次，共16,0│        │  調查站卷第21頁至│              │
│    │        │    │      │    │00元。嗣因吳文佳帳│        │  第23頁）。      │              │
│    │        │    │      │    │戶存款不足，復與楊│        │4.被告處扣得之吳文│              │
│    │        │    │      │    │評貴相約於98年6 月│        │  佳身分證影本1 份│              │
│    │        │    │      │    │24日前後，在雲林縣│        │  （偵卷第123 頁）│              │
│    │        │    │      │    │麥寮鄉中華電信營業│        │  。              │              │
│    │        │    │      │    │所外，當場交付利息│        │                  │              │
│    │        │    │      │    │4 千元。吳文佳總計│        │                  │              │
│    │        │    │      │    │繳交利息24,000元。│        │                  │              │
│    │        │    │      │    │                  │        │                  │              │
│    │        │    │      │    │                  │        │                  │              │
├──┼────┼──┼───┼──┼─────────┼────┼─────────┼───────┤
│ (五) │98年4 月│嘉義│康晉豪│求才│康晉豪向楊評貴借款│身分證正│1.證人康晉豪於99年│楊評貴乘他人急│
│    │9日     │市西│      │令廣│2 萬元，約定每10天│本及面額│  1 月13日之偵訊筆│迫貸以金錢，而│
│    │        │區書│      │告  │計息1 次，2 萬元利│2 萬元之│  錄（偵卷第56頁至│取得與原本顯不│
│    │        │院里│      │    │息3 千元，預扣利息│本票。  │  第57頁）。      │相當之重利，處│
│    │        │西門│      │    │第一期利息3 千元，│        │2.扣案客戶資料光碟│有期徒刑貳月，│
│    │        │街附│      │    │康晉豪實拿17,000元│        │  內列印資料（見偵│如易科罰金以新│
│    │        │近  │      │    │                  │        │  卷第159 頁、第16│臺幣壹仟元折算│
│    │        │    │      │    │                  │        │  1 頁、第169 頁、│壹日，扣案如附│
│    │        │    │      │    │                  │        │  第189 頁）。    │表二編號(一)及(六)│
│    │        │    │      │    │                  │        │                  │所示之物均沒收│
│    │        │    │      │    │                  │        │                  │。            │
├──┼────┼──┼───┼──┼─────────┼────┼─────────┼───────┤
│ (六) │98年4 月│嘉義│胡樺│手機│胡樺向楊評貴借款│2 萬元本│1.證人胡樺於99年│楊評貴乘他人急│
│    │16日    │市東│      │簡訊│2 萬元，約定每10天│票。    │  1 月13日之偵訊筆│迫貸以金錢，而│
│    │        │區附│      │廣告│計息1 次，2 萬元利│        │  錄（偵卷第55頁至│取得與原本顯不│
│    │        │近  │      │    │息3 千元，預扣利息│        │  第56頁）。      │相當之重利，處│
│    │        │    │      │    │第一期利息3 千元，│        │2.扣案客戶資料光碟│有期徒刑貳月，│
│    │        │    │      │    │胡樺實拿17,000元│        │  內列印資料（見偵│如易科罰金以新│
│    │        │    │      │    │。                │        │  卷第158 頁、第16│臺幣壹仟元折算│
│    │        │    │      │    │                  │        │  1 頁、第163 頁、│壹日，扣案如附│
│    │        │    │      │    │                  │        │  第169 頁、第183 │表二編號(一)及(六)│
│    │        │    │      │    │                  │        │  頁）。          │所示之物均沒收│
│    │        │    │      │    │                  │        │                  │。            │
├──┼────┼──┼───┼──┼─────────┼────┼─────────┼───────┤
│ (七) │98年4 月│吳東│吳東寅│報紙│吳東寅向楊評貴借款│身分證影│1.證人吳東寅於98年│楊評貴乘他人急│
│    │18日    │寅嘉│      │廣告│2 萬元，約定每1 萬│本、面額│  8 月30日之警詢筆│迫貸以金錢，而│
│    │        │義縣│      │    │元每10天利息1,500 │2萬 元本│  錄（調查站卷第35│取得與原本顯不│
│    │        │溪口│      │    │元，預扣利息3,000 │票乙張、│  頁至第36頁）。  │相當之重利，處│
│    │        │鄉住│      │    │元後，實拿17,000元│借據乙紙│2.扣案客戶資料光碟│有期徒刑貳月，│
│    │        │處。│      │    │。連同預扣利息總支│。      │  列印資料（見偵卷│如易科罰金以新│
│    │        │    │      │    │付6,000 元之利息。│        │  第159 頁、第161 │臺幣壹仟元折算│
│    │        │    │      │    │                  │        │  頁、第169 頁、第│壹日，扣案如附│
│    │        │    │      │    │                  │        │  185 頁）        │表二編號(一)及(六)│
│    │        │    │      │    │                  │        │                  │所示之物均沒收│
│    │        │    │      │    │                  │        │                  │。            │
├──┼────┼──┼───┼──┼─────────┼────┼─────────┼───────┤
│ (八) │98年4 月│雲林│沈俊明│報紙│沈俊明向楊評貴借款│汽車行照│1.證人沈俊明於98年│楊評貴乘他人急│
│    │21日    │縣元│      │廣告│2 萬元，約定每1 萬│、身分證│  9 月7 日之警詢筆│迫貸以金錢，而│
│    │        │長鄉│      │    │元每10天利息為1,00│影本、面│  錄（調查站卷第40│取得與原本顯不│
│    │        │農田│      │    │0 元，預扣利息2,00│額4 萬元│  頁至第41頁）。  │相當之重利，處│
│    │        │水利│      │    │0元、手續費500 元 │之商業本│2.扣案客戶資料光碟│有期徒刑貳月，│
│    │        │會中│      │    │，沈俊明實拿17,500│票。    │  列印資料（見偵卷│如易科罰金以新│
│    │        │坑工│      │    │元。              │        │  第160頁、第162頁│臺幣壹仟元折算│
│    │        │作站│      │    │                  │        │  、第169 頁、第18│壹日，扣案如附│
│    │        │外  │      │    │                  │        │  7頁）。         │表二編號(一)及(六)│
│    │        │    │      │    │                  │        │                  │所示之物均沒收│
│    │        │    │      │    │                  │        │                  │              │
└──┴────┴──┴───┴──┴─────────┴────┴─────────┴───────┘
【附表二】
┌──┬────────────┬───┐
│編號│物品名稱                │數量  │
│    │                        │      │
├──┼────────────┼───┤
│ (一) │教戰守則                │共32張│
│    │                        │      │
├──┼────────────┼───┤
│ (二) │協議書                  │共7頁 │
│    │                        │      │
├──┼────────────┼───┤
│ (三) │黃志偉權利車讓渡合約書  │共4頁 │
│    │                        │      │
├──┼────────────┼───┤
│ (四) │汽車賣賣契約書          │共11頁│
│    │                        │      │
├──┼────────────┼───┤
│ (五) │客戶明細資料            │共20頁│
│    │（包含吳文佳身分證影本）│      │
├──┼────────────┼───┤
│ (六) │客戶資料光碟            │1片   │
│    │                        │      │
├──┼────────────┼───┤
│ (七) │楊評貴、葉依玲、張裕宗等│共4本 │
│    │人之存摺                │      │
├──┼────────────┼───┤
│ (八) │客戶還款支票及退票理由單│共3頁 │
│    │                        │      │
└──┴────────────┴───┘

司法院資訊處製作；財團法人民間司法改革基金會備份。
